臺灣高等法院高雄分院民事判決　　　　　 100年度上字第49號
上　訴　人　周貴姬
訴訟代理人　周乾坤
被　上訴人　蘇葉美芬
訴訟代理人　王炯棻律師
　　　　　　王錦堂律師
　　　　　　黃永隆律師
上列當事人間債務人異議之訴事件，上訴人對於中華民國99年12
月29日臺灣高雄地方法院99年度訴字第1224號第一審判決提起上
訴，本院於100 年5 月25日言詞辯論終結，判決如下：
    主  文
上訴駁回。
第二審訴訟費用由上訴人負擔。
    事 實 及 理 由
一、上訴人起訴主張：上訴人之被繼承人即上訴人之父周清波前
    因積欠被上訴人新台幣（下同）428 萬元本息，經被上訴人
    對上訴人聲請支付命令，由高雄地方法院核發97年促字第44
    947 號支付命令確定在案，被上訴人據以為執行名義，聲請
    高雄地方法院以97年司執字第94337 號（併入同院96年執字
    第15630 號）強制執行上訴人繼承之不動產，獲償2,768,07
    5 元，不足額1,511,925 元則核發債權憑證，被上訴人嗣再
    執該債權憑證，對上訴人聲請強制執行，經高雄地方法院以
    99年司執字第11817 號（下稱系爭執行事件）執行上訴人所
    有坐落高雄市鳳山區○○○段230-295 地號土地（下稱系爭
    土地），然系爭土地屬上訴人固有財產，上訴人在周清波87
    年11月1 日死亡前，已長時間未與之同居共財，不知有上開
    債務之存在，致未能於期限內為限定或拋棄繼承，由上訴人
    繼續履行此繼承債務，顯失公平，且周清波尚遺有高雄市○
    ○區○○路1 號及21號共26個攤位，被上訴人應先對26個攤
    位執行取償，被上訴人不為之，逕對上訴人固有之系爭土地
    執行，自有未合，爰依民法繼承編施行法第1 條之3 第4項
    、強制執行法第14條第1 項之規定，提起本件之訴，求為判
    決，系爭執行事件就上訴人所有系爭土地所為之強制執行程
    序，應予撤銷。
二、被上訴人則以：周清波死亡前約2 年餘即於85年10月23日將
    系爭土地贈與上訴人，既屬上訴人無償取得，以上訴人繼承
    周清波之債務執行系爭土地取償，難謂有何顯失公平，另周
    清波所遺上開中安路1 號及21號所有攤位，經被上訴人先後
    聲請強制執行，高雄地方法院以96年執字第15630 號、9316
    7 號受理查封拍賣，由被上訴人拍定，並無上訴人所稱尚未
    執行之情形等語資為抗辯。
三、原審法院為上訴人敗訴判決，上訴人不服，聲明上訴，上訴
    聲明：(一)原判決廢棄。(二)系爭執行事件，就上訴人所有系爭
    土地所為之強制執行程序，應予撤銷。(三)訴訟費用由被上訴
    人負擔。被上訴人答辯聲明：(一)上訴駁回。(二)訴訟費用由上
    訴人負擔。
四、上訴人主張：上訴人之被繼承人即上訴人之父周清波（於87
    年11月1 日死亡）前因積欠被上訴人428 萬元本息，經被上
    訴人對上訴人聲請支付命令，由高雄地方法院核發97年促字
    第44947 號支付命令確定在案，被上訴人據以為執行名義，
    聲請高雄地方法院以97年司執字第94337 號（併入同院96年
    執字第15630 號）強制執行上訴人繼承之不動產，獲償2,76
    8,075 元，不足額1,511,925 元則核發債權憑證，被上訴人
    嗣再執該債權憑證對上訴人聲請強制執行，經高雄地方法院
    以系爭執行事件，執行上訴人所有系爭土地等事實，業據提
    出戶籍謄本，高雄地方法院97年司執字第94337 號債權憑證
    、高雄地方法院97年促字第44947 號支付命令及其確定證明
    書、高雄地方法院96年執字第15630 號分配表在卷（原審卷
    5 、13、38~42 頁）為證，並經原審法院調取高雄地方法院
    99年司執字第11817 號卷宗查核屬實，有該卷宗影本在卷（
    置卷外）可稽，且為被上訴人所不爭執，自可信為真實。
五、上訴人又主張，系爭土地屬上訴人固有財產，上訴人在周清
    波死亡前，已長時間未與之同居共財，不知有上開債務之存
    在，致未能於期限內為限定或拋棄繼承，由上訴人繼續履行
    此繼承債務，顯失公平，且周清波尚遺有上開中安路1 號及
    21號共26個攤位，被上訴人應先對26個攤位執行取償，被上
    訴人不為之，逕對上訴人固有之系爭土地執行，亦有未合，
    爰依民法繼承編施行法第1 條之3 第4 項、強制執行法第14
    條第1 項之規定，提起本件之訴，求為判決系爭執行事件就
    上訴人所有系爭土地所為之強制執行程序，應予撤銷。則為
    被上訴人所否認，並抗辯以前詞。是本件爭點為：(一)被上訴
    人執行上訴人所有系爭土地，是否逾民法繼承編施行法第1
    條之3 等4 項規定之範圍。(二)上訴人依強制執行法第14條第
    1 項規定，提起本件異議之訴，請求撤銷系爭執行事件就上
    訴人所有系爭土地所為之強制執行程序，是否有理。
六、被上訴人執行上訴人所有系爭土地，是否逾民法繼承編施行
    法第1 條之3 第4 項規定之範圍。
    按，繼承在民法繼承編98年5 月22日修正施行前開始，繼承
    人因不可歸責於己之事由或未同居共財者，於繼承開始時無
    法知悉繼承債務之存在，致未能於修正施行前之法定期間為
    限定或拋棄繼承，且由其繼續履行繼承債務顯失公平者，於
    修正施行後，以所得遺產為限，負清償責任，民法繼承編施
    行法第1 條之3 第4 項有明文規定。此乃斟酌97年1 月及5
    月增訂民法第1153條第2項 、第1148條第2 項及民法繼承編
    施行法第1 條之1 第2 項、第1 條之2 第1 項規定，未能適
    用於繼承人為完全行為能力人，且未能於民法繼承編修正施
    行前之法定期間為限定或拋棄繼承者，若仍概括承受被繼承
    人之債務，將影響債務人之生計甚鉅。是以，在繼承人符合
    「因不可歸責於己之事由」或「未同居共財」，以致於繼承
    開始時無法知悉繼承債務之存在，而未能於修正施行前之法
    定期間為限定或拋棄繼承，且由其繼續履行繼承債務「顯失
    公平」等要件時，繼承人遂得以所得遺產為限負清償之責。
    苟由繼承人繼續履行繼承債務並無顯失公平之情形，即無該
    條所稱以所得遺產為限負清償責任規定適用之餘地。而由繼
    承人繼續履行繼承債務是否「顯失公平」，自應以繼承人與
    繼承債務發生之關連性，繼承人有否於繼承開始前自被繼承
    人處取得財產及取得多寡，被繼承人現實之經濟狀況為判斷
    之準據。即以該繼承債務之發生，繼承人是否曾受有利益及
    被繼承人自身之經濟情況為判斷基礎。經查，上訴人所有系
    爭土地係其被繼承人周清波於死亡前約二年餘即於85年10月
    23日所贈與，此有高雄市鳳山地政事務所99年10月14日鳳地
    所資字第0990011173號函在卷（原審卷60-68 頁）可稽。是
    以上訴人自其被繼承人周清波受贈系爭土地，固係基於父女
    間之血緣親情，惟其無償取得，造成周清波因生前贈與該土
    地而減損自己原有財產，終致周清波於死亡前仍無法清償對
    被上訴人所負債務，再參諸倘以系爭土地再為清償，將可使
    被上訴人之債權更獲實現，而上訴人僅回復至未獲無償贈與
    之狀態，而未因此受有更進一步之損害。準此，被上訴人聲
    請強制執行上訴人所有系爭土地，對上訴人而言，尚難謂有
    何顯失公平之處。是被上訴人聲請執行上訴人所有系爭土地
    ，以清償上訴人所繼承其被繼承人周清波對被上訴人之債務
    ，自難謂逾民法繼承編施行法第1 條之3 第4 項規定之範圍
    。上訴人主張，依民法繼承編施行法第1 條之3 第4 項規定
    ，其僅就所得遺產為限，對繼承周清波債務負清償之責，被
    上訴人不得強制執行其固有之系爭土地云云，自非有據。
七、上訴人依強制執行法第14條第1 項規定，提起本件異議之訴
    ，請求撤銷系爭執行事件就上訴人所有系爭土地所為之強制
    執行程序，是否有理。
  (一)依上，上訴人主張，依民法繼承編施行法第1 條之3 第4 項
    規定，其僅就所得遺產為限，對繼承周清波債務負清償之責
    ，被上訴人不得強制執行其固有之系爭土地云云，並非有據
    。則上訴人依強制執行法第14條第1 項規定，主張有消滅或
    妨礙被上訴人執行請求之事由發生，提起本件異議之訴，請
    求撤銷系爭執行事件及上訴人所有系爭土地所為之強制執行
    程序，自無可取。
  (二)上訴人又主張其被繼承人周清波尚遺有高雄市○○區○○路
    1 號及21號共26個攤位，被上訴人應先對26個攤位執行取償
    ，被上訴人不為之，逕對上訴人固有之系爭土地執行，亦有
    未合云云。就此被上訴人抗辯稱，上開攤位所屬之市○○○
    ○路1 號及21號未保存登記之建物之一部分，此未保存登記
    建物，業經被上訴人在上開96年執字第15630 號、93167 號
    執行事件中聲請強制執行，查封拍賣完畢，僅因被上訴人未
    能提出個別攤位確切資料，稅捐單位拒絕納稅義務人名義之
    變更云云，並提出上開96年執字第93167 號不動產權利移轉
    證書、96年執字第15630 號執行事件鑑定報告在卷（本審卷
    33-36 頁）為證。又查，上開中安路21號未保存登記建物部
    分確當市場使用，上訴人所稱26個攤位即在該市場內，此未
    保存登記建物業經本件被上訴人聲請強制執行，由高雄地方
    法院96年執字第15630 號實施查封拍賣，本件被上訴人於98
    年8 月11日承受，經高雄地方法院於98年11月2 日核發不動
    產權利移轉證書在案，業據本院調取高雄地方法院96年執字
    第15630 號、97年司執字第94337 號執行卷宗查核屬實，並
    有上開執行卷宗影本在卷（置卷外）可稽。是上訴人僅因尚
    接獲稅捐單位對之核發之上開攤位100 年度房屋稅繳款書，
    即謂上開攤位尚未被執行，被上訴人在未對周清波所遺之上
    開攤位聲請執行取償前，不可對其固有之系爭土地聲請執行
    云云，並非可採。況上訴人係於民法繼承編98年5 月22日修
    正施行開始前之87年11月1 日周清波死亡時發生繼承，對周
    清波所欠債務應負概括繼承之責任，周清波之債權人即本件
    被上訴人依法本即可聲請執行上訴人固有之系爭土地取償，
    此執行取償又非屬顯失公平，有逾民法繼承編施行法第1 條
    之3 第4 項規定範圍之情形，已如前述，則被上訴人逕聲請
    執行上訴人固有系爭土地以取償上訴人之被繼承人周清波所
    積欠之債務，為法之所許，上訴人上開抗辯，為無理由。
八、綜上所述，上訴人提起本件異議之訴，訴請撤銷系爭執行事
    件就上訴人所有系爭土地所為之強制執行程序，為無理由，
    應予駁回，原審法院為上訴人敗訴判決，並無不合，上訴人
    上訴指摘原判決不當，求予廢棄改判，為無理由，應予駁回
    。
據上論結，本件上訴為無理由，依民事訴訟法第449 條第1 項、
第78條，判決如主文。
中    華    民    國    100   年    6     月    8     日
                              民事第一庭
                                  審判長法官  蔡明宛
                                  法      官  曾錦昌
                                  法      官  魏式璧
以上正本證明與原本無異。
如對本判決上訴，須於判決送達後20日內向本院提出上訴狀，其
未表明上訴理由者，應於上訴後20日內向本院提出上訴理由書（
均須按他造當事人之人數附繕本）。上訴時應提出委任律師或具
有律師資格之人之委任狀，並依附註條文規定辦理。如委任律師
提起上訴者，應一併繳納上訴審裁判費。
中    華    民    國    100   年    6     月    9     日
                                  書  記  官  鄔維玲
附註：
民事訴訟法第466條之1
對於第二審判決上訴，上訴人應委任律師為訴訟代理人，但上訴
人或其法定代理人具有律師資格者，不在此限。
上訴人之配偶、三親等內之血親、二親等內之姻親，或上訴人為
法人、中央或地方機關時，其所屬專任人員具有律師資格並經法
院認為適當者，亦得為第三審訴訟代理人。
第1 項但書及第2 項情形，應於提起上訴或委任時釋明之。